【裁判字號】    92,上易,1574
【裁判日期】    920730
【裁判案由】    公共危險
【裁判全文】
臺灣高等法院刑事判決                          九十二年度上易字第一五七四號
    上  訴  人
    即  被  告  甲○○
右上訴人因公共危險案件，不服臺灣板橋地方法院九十一年度易字第三一五三號，中
華民國九十二年四月二十九日第一審判決（起訴案號：臺灣板橋地方法院檢察署九十
一年度偵字第一七三○二號），提起上訴，本院判決如左：
    主  文
上訴駁回。
    事  實
一、甲○○係設於台北縣新莊市○○路一二二號一樓之昱鑫機油行之負責人，負有妥
    善管理店內公共安全之權責，明知店內有易燃物品，稍有不慎即易引燃延燒，本
    應注意檢查及妥善管理店內之火種，以防止火災發生，竟疏於注意，在民國九十
    一年二月農曆新春開工燒完紙錢，關店返家過節前未再次詳為檢查，致在店內遺
    留火種，同年月十三日凌晨一時三十分許，引燃屋內之物品，並導致火災，除燒
    燬其所承租之台北縣新莊市○○路一二二號一樓店面及其內如附表一所示之物品
    致喪失效用外，並延燒至同棟房屋上層及隔壁，燒燬現由丙○○所承租使用（起
    訴書誤為丁○○及丙○○住居其內）之台北縣新莊市○○路一二二號一樓之分租
    店面內如附表二所示之物，現供乙○○住居其內使用之台北縣新莊市○○路一二
    二號二樓房屋內如附表三所示之物，現供林美玲住居，當時林美玲及其家人適在
    其內之台北縣新莊市○○路一二二號四樓房屋內如附表四所示之物，並燒燬隔鄰
    靠四維路之丁○○（起訴書誤為丁○○及丙○○住居於台北縣新莊市○○路一二
    二號一樓之分租店面）所承租之一層樓鐵皮屋小吃店及如附表五所示之物，致上
    開鐵皮屋及其內物品均喪失效用。
二、案經臺北縣政府警察局新莊分局報告臺灣板橋地方法院檢察署檢察官偵查起訴。
    理  由
一、訊據上訴人即被告甲○○矢口否認右開犯行，辯稱：案發當天早上伊雖有拜拜燒
    金紙，但離開店時有巡視店內，當時燒金紙的金爐已用水澆熄，並未發現有何火
    種遺留，可能係外來火種從房屋破洞飛入，或係由隔鄰丁○○經營之小吃店引發
    ，才造成火災，並非因伊過失所造成云云。
二、經查：
  (一)右揭事實，業據證人丙○○、林美玲、丁○○、乙○○等供證綦詳，並經台北縣
    政府消防局現場履勘屬實，且有火災原因調查報告書、火災現場照片、現場簡圖
    等在卷可稽。
  (二)證人即台北縣政府消防局第二大隊消防隊員詹明福證稱：「我在現場看到的時候
    ，鐵皮屋裡面沒有火光，靠著水泥建築物的地方冒黑煙冒最大，水泥建築則已經
    有火光，當時我站在一二六巷，可以同時看到鐵皮屋及水泥建築的位置，我到達
    現場的時候，已經據報失火有五分鐘之久」、「（你到達之後，火勢有無繼續擴
    大？如何擴大？）有，以水泥建築物向後及向小吃店擴展」、「我們到達現場的
    時候，大門是鐵捲門，我們看到的時候，鐵門已經因高熱而向外撐開，是靠平房
    的地方撐開，情形滿嚴重的，當時平房的部分是之後，才看到屋頂有冒黑煙，後
    來才看到緊鄰水泥建築物的地方有火光，因為平房那邊沒有窗戶，當時防火巷的
    藍色鐵門並沒有撐開變形，或者有火苗探出的情形」、「我當時在現場看，屋主
    （指丙○○）那邊的鐵捲門並沒有變形，只有被告住處那邊的鐵門有變形，我們
    也有做防止延燒的處理，就是以水線射入屋內火勢較小的部分，防止火勢蔓延」
    等語（見原審卷第二十、二十一、二十三頁）；證人林美玲證稱：「當時是大年
    夜，凌晨十二點的時候，我有聞到燒焦的味道，我以為是人家在放鞭炮，所以沒
    有注意，後來到凌晨一點左右，因為我小孩的房間是靠後面．．他說有煙，我將
    窗戶打開，發現有濃煙，是很大的黑煙，我馬上將窗戶緊閉，馬上打電話請消防
    隊。我沒有印象消防隊過了多久到，但是很快就到了，我們就立刻下樓，發現火
    很大，我們下樓的時候，消防隊還沒有到，大約再過十分鐘就到．．」、「（發
    現火災的時候，妳人在哪裏？）我人在客廳．．我當時只有聞到味道而已，是到
    我小孩的房間才看到濃煙」、「我並不知道火是從哪裏燒起來的，我下樓之後發
    現鐵皮屋與本棟一樓都燒的很厲害，當時並沒有人在圍觀，是我下到一樓怕波及
    到鄰居，所以才大喊：『失火了！』大家才聚集在一樓」等語（見原審卷第七十
    一、七十二頁）。依證人詹明福所述情節，顯然被告營業所即台北縣新莊市○○
    路一二二號一樓之鐵捲門業已因高溫而撐開時，隔鄰靠四維路之丁○○鐵皮屋間
    之防火巷藍色鐵門、同屬台北縣新莊市○○路一二二號一樓丙○○分租店面鐵捲
    門，則均尚未因受燒而變形，足見燃燒最為嚴重者為被告之店面。再依證人詹明
    福所稱火勢係以台北縣新莊市○○路一二二號水泥建築物向後及向鐵皮屋小吃店
    擴展，核與證人林美玲所稱當時原在上址前方之客廳僅聞到焦味，係因到靠房屋
    後方之小孩房間始發現濃煙，因此察覺火警之情形相契合，是證人詹明福、林美
    玲所述情節，應屬可信。
  (三)本件失火原因，台北縣政府消防局曾到現場實施勘查，據其所製火災原因調查報
    告書所載：本案火場僅侷限於四維路一二二號（鋼架鐵皮造一樓建築物、鋼筋混
    凝土造五層樓造建築物），其餘處所並未見有火勢燃燒情形。四維路一二二號靠
    一二六巷內之鋼筋混凝土造建築物二至五樓僅入門右側外觀遭火勢波及，屋內除
    煙燻外並未見有火勢燃燒情形，其外觀牆壁以越低樓層燒損較嚴重，磁磚部分剝
    落、窗戶玻璃破（碎）裂，越高樓層受燒越趨輕微，僅煙燻、窗戶玻璃龜裂，顯
    示火流是由一樓之火勢向上延燒。四維路一二二號鄰四維路之鋼架鐵皮造建築物
    燃燒後情形：該建築物上方鋼架鐵皮屋頂以入門後側受燃情形較為嚴重，鐵皮
    已燒損、變形（色）嚴重，越靠前側越趨輕微；其上方鋼架造天花板亦以越靠後
    側越嚴重。經觀察建築物鋼架鐵皮造外觀隔間牆受燒情形以入門後側燒損、變色
    較嚴重，越靠前側越趨輕微，其入門左側隔間成一明顯斜角。該入門前側左、
    右兩間內除靠上方處遭高溫波及嚴重外，靠地面之擺設物品上保持原（物）狀，
    經觀察靠上方受燒以靠後側較前側較為嚴重，成一明顯斜角，顯示火流是由後方
    向前方波及。該入門後側擺放方形餐桌處所僅表面輕微燒損、炭化，且以靠後
    側較前側燒損、炭化嚴重；經觀察該餐桌區與後側倉庫隔間用之冷凍櫃、冰箱及
    鐵櫃兩側受燒情形，以靠倉庫處所較餐桌區嚴重，顯示火流是由後方倉庫向該處
    所延燒。其入門最後側倉庫處所均已受燒，且以上方處所受燒情形較地面擺設物
    品嚴重，經觀察靠最後側隔間牆擺放之竹筷及塑膠桶子以鄰隔間牆處所受燒情形
    較為嚴重；在經觀察與建築物後側防火向相隔之隔間牆受燒情形，以靠防火巷之
    鐵皮隔間牆燒損、變形（色）情形較鋼架鐵皮屋內嚴重，顯示該鋼架鐵皮建築物
    之火流是由後側防火巷向前延燒。綜合上述，本案火場以靠一二六巷內之鋼筋混
    凝土造建築物一樓附近處所燒損情形較為嚴重，其內部擺設物品（鐵架、攤架、
    桌、椅）均已嚴重燒毀，依據現場燒毀、炭化殘留情形及火流延燒路徑研判，故
    本案起火處為新莊市○○路一二二號靠一二六巷內之鋼筋混凝土造建築物一樓。
    至起火處所之認定，則認為：起火入門左側由丙○○作為放置冰器具倉庫處所均
    已受燒，其燃燒狀況以越靠入門右後側受燒較嚴重；靠入門左、前兩側受燒較為
    輕微。起火戶入門右側由甲○○從事機油販賣處所燃燒後情形：入門最右側防
    火巷（堆放機油處所）以靠後側處所受燒較為嚴重，越靠前側越趨輕微；與屋內
    相隔之鋁製落地窗均燒損、破（碎）裂嚴重，其殘留之鋁框以靠後側受燒較底部
    ，越靠前側殘留越多，另觀察後落地窗殘留之鋁框，以靠屋內受燒較靠防火巷嚴
    重，顯示火流是由屋內向該處延燒。入門前半段處所受燒情形以靠前側較輕微
    ，越靠後側越趨嚴重，其入門約中間處所左、右側鐵架亦已燒損、變形（色）嚴
    重，且左側鐵架向右後方傾倒，顯示火流是由入門右後側向前半段延燒。入門
    後半段處所受燒情形以靠前側輕微，越靠後側越趨嚴重，後側擺放之沙發組亦已
    嚴重燒損、炭化，且以靠右側燒失、灰化情形較嚴重，越靠左側殘留越多木料碳
    化物，顯示入門右後側附近受燒情形最為嚴重。綜合上述，本案火場以鋼筋混凝
    土五層樓造建築物一樓後側沙發組靠右方附近處所燒失、灰化情形最為嚴重，且
    鄰近處所之擺設物品均以臨該處受燒情形較嚴重，離該處越遠則越趨輕微，顯示
    火流是由該處為起點向四周延燒，依據現場燃燒後狀況及火流延燒路經研判，本
    案起火處所為新莊市○○路一二二號靠一二六項之鋼筋混凝土造建築物一樓後側
    沙發組靠右方附近處所。從而對起火原因研判：經現場勘查起火處所附近最發現
    有可造成引（自）燃之危險物品或化工原料置放其內，故可排除上述之類似物品
    引（自）燃之可能性；該處所除打氣機外並未發現有其他電器用品或電源配線經
    過，經觀察該打氣機並未發現有造成火災短路熔痕現象，故因電器因素引燃之可
    能性較低。本案起火處所並未發現有縱火加速劑急速燃燒或殘留痕跡，經檢視起
    火建築物門、窗除救災人員破壞外，亦未發現有外人侵入蓄意破壞之痕跡，故因
    外人蓄意縱火引燃之可能性較低；該處所尋獲有金爐以及地面附著大量機油類油
    渣，且依現場環境研判應有煙灰缸、垃圾桶類盛裝物品放置於該處，惟因火勢嚴
    重受燒，已無法尋獲煙灰缸、垃圾桶等殘留物品，另據甲○○談話筆錄供稱：『
    ．．．我今天早上大約十點許到店裡貼春聯至一點許離開店裡．．．』（參照甲○○談話筆錄），本案火災報案時間與李員離開時間相差距十二小時，此與遺留
    火種之特性顯有相吻合，復經考量現場物品燃燒後狀況及排除前述可能造成本案
    火災之起火原因，故本案起火原因不排除遺留火種（煙蒂、金爐．．．）引燃之
    可能性。結論：本案起火（戶）處所為新莊市○○路一二二號靠一二六巷之鋼
    筋混凝土造建築物一樓後側沙發組靠右方附近處所。本案起火原因以遺留火種
    （煙蒂、金爐．．．）引燃之可能性較高。
  (四)被告堅詞否認有抽煙習慣，但不否認案發當天有拜拜燒金紙之事（見偵卷第三頁
    反面、本院九十二年六月二十三日訊問筆錄）。據證人呂俊福供證：「起火處被
    告放金爐及沙發．．」（見偵卷第五十七頁），並有金爐置放位置為起火處之現
    場照片在卷可徵（見偵卷第四十四頁），則被告燒金紙遺留火種，已足認定。證
    人呂俊福再證稱：「（本件因何起火？）我們不排除以遺留火種造成，我調查起
    火點是在屋內，並非在右側防火巷為被告佔用堆放機油之地方。被告所說上方有
    洞，火種可能由外面飛入的地方是在右側防火巷，並非在屋內，所以我們認為遺
    留火種是在屋內遺留，而非從外面飛入的」等語（見偵卷第五十六頁反面、第五
    十七頁），可見被告所指火種自外飛入乙節，與事實不合。又被告於本院調查時
    另指火災為隔鄰丁○○經營之土魠魚羹店引燃，並舉證人丙○○為證，然證人丙○○到庭供證：「（你跟被告講過，你說很多人看見火從土魠魚羹店出來？）當
    時我在喝酒，我有這麼說，我是聽人講的。因為火災當時我在中和，是火災現場
    有很多人說．．．我沒有現場看到」等語（見本院九十二年六月三十日訊問筆錄
    ），可見丙○○並未親眼目賭，係聽自他人之轉述，此屬傳聞證據，不足為證，
    況質之被告亦表示無證據證明火從丁○○店起火（見同上筆錄），是被告此部分
    供述，殊乏實據，委不足採。
  (五)按刑法上之公共危險罪，其所保護之法益重在公共安全，且就當今房屋之狀況，
    無論為大廈或公寓式，俱屬整體建築，自己與他人擁有之建築物或住宅，就公共
    安全方面言，具有不可分性，與昔日房屋之獨棟式建築不能相提並論，又刑法第
    一百七十三條第二項失火燒燬現供人使用之住宅罪，並無處罰未遂犯之規定，而
    該條所謂燒燬，係指火力燃燒，喪失物之效用而言，必須其物喪失主要效用，始
    得謂失火既遂。依被告（見原審卷第九十一頁）、證人丙○○（見偵卷第五頁、
    原審卷第四十九頁反面）、丁○○（見偵卷第四頁、原審卷第五十一頁反面）、
    乙○○（見偵卷第六頁、原審卷第五十九頁反面）、林美玲（見偵卷第七頁、原
    審卷第七十三頁）所證述之情節及前揭調查報告、所附現場照片以觀：被告所承
    租之台北縣新莊市○○路一二二號之水泥建築一樓店面，其內之家具、貨品、機
    具及內部水泥部分業經完全燒燬，足認已喪失效用無疑，至林美玲、乙○○等人
    之住宅，則於火災中經燻黑及部分損壞，業經復舊使用，尚無證據顯示已然喪失
    效用，檢察官就此部分亦未舉證，自無從認為業已燒燬。而該棟建築為住商混合
    之建築，除一樓為被告及丙○○分租之店面，各為被告、丙○○作為機油行店面
    、倉庫使用外，四樓、二樓為各林美玲、乙○○等人之住宅，案發當時林美玲及
    其家人適在屋內，業如前述，則被告燒燬其承租使用之店面，其時雖未營業而無
    人在內，且未因延燒而燒燬現供人使用之住宅，然被告失火當時，同棟建築之其
    他部分則有人在內，所燒燬者為現有人所在之建築物，已屬明確；台北縣新莊市
    ○○路一二二號靠四維路之鐵皮屋及附表五所示之物，亦在火災中受損嚴重，金
    屬樑柱結構均已嚴重變形，火災後業已拆除重建，顯然亦因火災而燒燬，業經證
    人丁○○陳述在卷；至台北縣新莊市○○路一二二號建築物內如附表一至四所示
    之物，則經被告及證人丙○○、乙○○、林美玲陳稱業經燒燬，有前揭訊問筆錄
    在卷可稽，亦可認定。是公訴意旨所稱被告失火之結果為燒燬多家房屋，並認為
    係涉犯失火燒燬住宅罪云云，似有誤會，併予指明。
  (六)被告拜拜燒金紙，當知金紙層層密疊，常燃燒不完全，所留餘燼有復燃延燒之危
    險，理應確切注意妥善管理，而依當時客觀情形，並無不能注意之情事，竟疏於
    注意，以致遺留火種引起火災，燒燬他人建築物及如附表所示之物，自應負失火
    罪責。
  綜上，本件事證明確，被告所辯，無非事後卸責之詞，不足採信，其之犯行已堪認
  定，應依法論科。
三、核被告所為，係犯刑法第一百七十三條第二項之失火燒燬現有人所在之建築物罪
    。又按刑法上之失火罪，其直接被害法益為一般社會之公共安全，雖私人之財產
    法益亦同時受其侵害，但本罪係列入公共危險章內，自以社會公安之法益為重，
    此觀於燒燬自己所有物致生公共危險時並應論罪之點，亦可得肯定之見解，故以
    一個失火行為燒燬多家房屋，仍祇成立一罪，不得以所焚家數，定其罪數，最高
    法院二十一年上字第三九一號判例，可資參照。本案雖有如附表所示丙○○等人
    所有之財物遭燒毀，然被告僅有一個失火行為，同時燒燬建築物與該建築物附連
    之住宅內其他物品，無論該其他物品為他人或自己所有，仍只成立一罪。原審審
    酌被告無前科，有本院被告全國前案紀錄表在卷可稽，其素行尚佳，及其犯罪之
    手段、過失之程度、佔用防火巷堆置機油等雜物、延燒至鄰居多戶所造成之危害
    非輕，與犯罪後猶飾詞卸責，並未就受災之被害人為任何賠償等一切情狀，依刑
    法第一百七十三條第二項、第四十一條第一項前段、罰金罰鍰提高標準條例第一
    條前段、第二條，判處被告有期徒刑五月，併諭知易科罰金之折算標準，以資懲
    儆，其認事用法核無不合。被告上訴猶執陳詞否認犯罪，為無理由，應予駁回。
據上論斷，應依刑事訴訟法第三百六十八條，判決如主文。
本案經檢察官柯麗鈴到庭執行職務。
中      華      民      國    九十二    年      七      月     三十     日
                              臺灣高等法院刑事第五庭
                                  審判長法  官  曾  德  水
                                        法  官  蘇  素  娥
                                        法  官  楊  貴  雄
右正本證明與原本無異。
不得上訴。
                                        書記官  林  淑  貞
中      華      民      國    九十二    年      八      月      一      日
附錄：本案論罪科刑法條全文
刑法第一百七十三條第一、二項：
一放火燒燬現供人使用之住宅或現有人所在之建築物、礦坑、火車、電車或其他供水
  、陸、空公眾運輸之舟、車、航空機者，處無期徒刑或七年以上有期徒刑。
二失火燒燬前項之物者，處一年以下有期徒刑、拘役或五百元以下罰金。
附表一（甲○○）：
沙發一組，打氣機一個，小桌一個，開飲機一個，機油架六個，機油一批，腳踏車兩
部，手推車一部，修理工具一批，手套架一個，木質小架子兩個，收音機一台、錄音
帶三盒，金爐一個。
附表二（丙○○）：
爆米花機器一台、電鍋一台、悶燒鍋一台、熱水器一台、收音機一台。流動看板一台
、大型冷藏櫃冰箱四台、電視二十吋一台、冷凍冰箱一台、冷氣機一台、、洗衣機一
台、無線電話一台、電子秤一台、大型餐台四台、刨冰機三台、流動車一台、大型電
扇二台、快速爐三台、生財器具（如鐵盤）流理台、白鐵桌椅等、日常生活用品及衣
服等。
附表三（乙○○）：
電視、電冰箱、ＶＣＤ、洗衣機、冷氣機、房間床、化妝櫃、沙發、電視櫃、音響各
一台、夜市販賣之玩具一批。
附表四（林美玲）：
廁所氣窗玻璃一扇。
附表五（丁○○）：
四門冷藏冰箱一台、四門冷凍冰箱一台、油炸機一台、工作餐車一台、工作台（包含
瓦斯台）、小菜冷藏台一台、分離式冷氣機一台、箱型冷氣機一台、飲料冰箱一台、
二九吋電視一台、手提電腦一台、桌子十二張、椅子四十八張、免洗餐具一批、米五
包、冷凍食品一批、爐具一批、碗盤一批、可樂七箱、排油煙機一台、店內地板一批
。


司法院資訊處製作；財團法人民間司法改革基金會備份。
